【裁判字號】    95,簡上,160
【裁判日期】    970311
【裁判案由】    清償債務等
【裁判全文】
臺灣桃園地方法院民事判決             95年度簡上字第160號
上  訴  人  丙○○
訴訟代理人  乙○○
            袁健峰律師
            陽文瑜律師
            李承訓律師
被  上訴人  戊○○
上列當事人間請求清償債務等事件，上訴人對於中華民國95年5
月19日本院桃園簡易庭94年度桃簡字第1788號第一審判決提起上
訴，本院於97年2 月26日言詞辯論終結，判決如下：
    主      文
上訴駁回。
第二審訴訟費用由上訴人負擔。
    事實及理由
一、本件被上訴人主張：
  (一)其於民國94年6 月3 日出售其所有門牌號碼為桃園縣桃園市
    ○○○街52號3 樓房屋及泰昌一街46號地下1 樓停車位，暨
    上開建物坐落之基地（即桃園縣桃園市○○段241 地號，原
    審誤載為421 地號土地），權利範圍：10000 分之130 （下
    稱系爭房地）給上訴人，約定買賣總價款為新台幣（下同）
    2,600,000 元，兩造並簽立不動產買賣契約書（下稱系爭買
    賣契約），依系爭買賣契約第3 條第4 項約定，被上訴人辦
    理抵押權塗銷登記完成3 日內，上訴人即須付清本件買賣之
    尾款300,000 元，被上訴人已依約履行完畢，然上訴人迄今
    仍未支付上述買賣尾款，經其屢次向上訴人催討，仍未獲置
    理，爰依買賣之法律關係，請求上訴人給付被上訴人300,00
    0 元，及自支付命令送達翌日（即94年9 月22日）起至清償
    日止，按週年利率百分之5 計算之利息。
  (二)被上訴人雖曾於93年5 月7 日向上訴人父親乙○○、母親歐
    秀蕙借款300,000 元（下稱系爭借款），並以其所有系爭房
    地設立最高限額350,000 元之抵押權給歐秀蕙，然其已向安
    泰銀行貸款1,200,000 元，並於93年6 月25日清償系爭借款
    完畢，歐秀蕙才同意塗銷抵押權並出具清償證明書，故其已
    未欠乙○○、歐秀蕙任何借款。至於上訴人所提出發票人為
    陳蔚聰、發票日為94年1 月23日、付款日為94年4 月23 日
    、票面金額300,000 元本票1 紙（下稱系爭本票），並非由
    其持之向乙○○、歐秀蕙借款或作為系爭借款之擔保，系爭
    本票與系爭借款無關，其亦未因系爭本票再向乙○○、歐秀
    蕙拿到其他借款。
  (三)系爭本票並非由被上訴人所簽發，系爭本票上亦未列其為發
    票人，而發票人陳蔚聰雖為其丈夫，然陳蔚聰於94年4 月12
    日死亡，其已依法向法院陳報拋棄繼承在案，其復未承諾或
    同意願支付系爭本票債務，故上訴人主張抵銷並無理由。
  (四)原審判決被上訴人全部勝訴，上訴人不服提起上訴，被上訴
    人則於本院為答辯聲明：上訴駁回。
二、上訴人抗辯：
  (一)被上訴人於93年5 月7 日向伊父親乙○○、母親歐秀蕙借款
    300,000 元，被上訴人並以其所有系爭房地為歐秀蕙設定最
    高限額350,000 元之抵押權作為擔保，嗣乙○○、歐秀蕙將
    此借款債權讓與伊，故伊主張以此債權與本件買賣之尾款30
    0,000 元相互抵銷。況伊於94年7 月16日交屋時曾向被上訴
    人提到系爭借款未償一事，被上訴人也表示同意以系爭借款
    抵充上述買賣尾款，當日下午在北區房屋店內，被上訴人亦
    當眾承認系爭本票債權即為系爭借款，惟於當日回到代書處
    辦理手續時，被上訴人又突然反悔。
  (二)歐秀蕙雖有簽1 紙債務清償證明書，然係因當時被上訴人要
    向銀行貸款，如不塗銷抵押權登記，被上訴人將沒辦法辦理
    貸款，其就沒錢還給乙○○、歐秀蕙，因此雙方言明為方便
    被上訴人辦理貸款，歐秀蕙才簽債務清償證明書，實際上被
    上訴人所欠系爭借款仍未償還，被上訴人另提供系爭本票給
    乙○○、歐秀蕙作為擔保，且系爭本票上之筆跡經送法務部
    調查局鑑定結果，得知上開筆跡與被上訴人之字跡特徵相似
    ，可見系爭本票係被上訴人代為簽發。此外，證人丁○○亦
    到庭證稱渠曾見聞被上訴人交付系爭本票與乙○○，故被上
    訴人主張系爭借款為其先生陳蔚聰向乙○○、歐秀蕙借款，
    其不知系爭本票存在一事並不實在。詎被上訴人於貸款下來
    時，竟未依約還錢，還一再要求歐秀蕙將300,000 元繼續供
    其週轉，歐秀蕙基於同情憐憫，才未再辦理第2 胎抵押權之
    手續，爾後每3 個月更換本票1 次，並給付些微利息，均由
    被上訴人親自送至上訴人家中，至94年4 月23日系爭本票到
    期為止。
  (三)被上訴人曾向彰化銀行貸款1,700,000 元，均由上訴人設於
    國泰世華銀行北桃園分行帳戶代償，足認被上訴人經濟之拮
    据。
  (四)被上訴人向乙○○、歐秀蕙借款之方式，係約定3 個月為清
    償期，於借款時先扣除利息，故被上訴人於93年5 月7 日向
    乙○○、歐秀蕙借款時，已先扣除3 個月利息，被上訴人僅
    須於93年8 月7 日返還系爭借款即可，其並無於93年6 月25
    日提前清償之必要，不然其將無端損失1 個半月之利息。此
    外，被上訴人對於清償系爭借款之資金來源前後供述不一，
    且其已自陳清償系爭借款之款項係交與其先生陳蔚聰，並非
    直接交付歐秀蕙，故無法證明陳蔚聰已將300,000 元返還歐
    秀蕙。
  (五)兩造在商談系爭借款之還款事宜時，當時尚有一名被上訴人
    之友人邱慈美在場，邱慈美曾勸被上訴人應將借款返還，倘
    如被上訴人所述其已於93年6 月間還款，其自不可能於94年
    7 月16日交屋當日再與上訴人商談系爭借款之還款事宜。由
    於上訴人與邱慈美僅有一面之緣，無法得知邱慈美之個人資
    料。
  (六)上訴聲明：
  1.原判決廢棄。
  2.被上訴人在第一審之訴駁回。
三、本院判斷：
  (一)被上訴人主張其於94年6 月3 日出售其所有之系爭房地給上
    訴人，約定買賣總價款為2,600,000 元，被上訴人已依約履
    行完畢，上訴人尚欠本件買賣之尾款300,000 元未給付等情
    ，業據其提出系爭買賣契約、建物登記第2 類謄本各1 件（
    以上均為影本）為證（參見本院94年度促字第32993 號卷第
    6 至11頁、原審卷第17頁），上訴人對此並不爭執，是被上
    訴人此部分主張堪信為真實。惟上訴人抗辯被上訴人於93年
    5 月7 日向伊父母乙○○、歐秀蕙借款300,000 元（即系爭
    借款），並以其所有系爭房地設立最高限額350,000 元之抵
    押權給歐秀蕙，而系爭借款迄今仍未清償，嗣乙○○、歐秀
    蕙將系爭借款債權轉讓與上訴人，故上訴人主張以此借款債
    權與本件買賣之尾款300,000 元相互抵銷。況且，兩造於94
    年7 月16日辦理交屋時，被上訴人亦曾表示同意以系爭借款
    抵充上述買賣尾款等語，被上訴人則主張系爭借款已於93年
    6 月25日清償完畢，且歐秀蕙亦出具清償證明書供其去辦理
    塗銷上開抵押權登記等語。茲本件所應審究者為被上訴人是
    否已將系爭借款清償完畢。
  (二)經查，被上訴人於93年5 月7 日向乙○○、歐秀蕙借款300,
    000 元，並以其所有系爭房地設立最高限額350,000 元之抵
    押權給歐秀蕙，而上開抵押權登記已於93年6 月25日辦理塗
    銷之事實，為兩造所不爭執，復有抵押權設定契約書、桃園
    縣桃園地政事務所網路申領《異動索引》、土地登記申請書
    、債務清償證明書、他項權利證明書各1 份在卷可稽（參見
    原審卷第20頁、第45頁、第60至63頁）。次查，依被上訴人
    所提出由歐秀蕙於93年6 月25日出具之債務清償證明書上記
    載：「查戊○○（即被上訴人）前向本人（即歐秀蕙）設定
    抵押權在案，茲以所借款項業已全部清償，原設定之抵押權
    應請全部塗銷，特給此證。設定權利價值：最高限額新臺幣
    35 0,000元整。地政機關收件日期：民國93年5 月7 日。地
    政機關收件號碼：桃園地政事務所桃資登字第259500號」等
    語，且在上述內容後方有歐秀蕙之簽名及用印，而上訴人對
    於該債務清償證明書之形式上真正並不爭執，是被上訴人主
    張系爭借款業已清償完畢等語，尚非無據。
  (三)上訴人雖抗辯因當時被上訴人要向銀行貸款，如不塗銷抵押
    權登記，被上訴人沒辦法辦理貸款，其就沒錢還給乙○○、
    歐秀蕙，因此雙方言明為方便被上訴人辦理貸款，歐秀蕙才
    簽債務清償證明書，實際上被上訴人所欠系爭借款仍未償還
    ，被上訴人另提供系爭本票給乙○○、歐秀蕙作為擔保云云
    。經查，依證人即辦理塗銷上開抵押權登記之代書甲○○於
    原審到庭證稱：渠受歐秀蕙與戊○○委任處理系爭房地之塗
    銷抵押權登記事宜，當時是歐秀蕙與戊○○告訴渠債務已經
    清償，歐秀蕙有簽1 張債務清償證明書給渠，而渠有與歐秀
    蕙確認戊○○是否已經清償300,000 元之債權，如果沒有還
    ，渠會做塗銷但保留債權，並讓當事人填寫塗銷抵押權同意
    書，不是填寫債務清償證明書等語（參見原審卷第70至71頁
    ），嗣甲○○於本院審理時亦證稱：錢不是在渠那裡交付，
    但戊○○、歐秀蕙告訴渠錢已經清償，要渠幫忙辦理塗銷等
    語（參見本院96年10月24日準備程序筆錄），衡情甲○○與
    兩造均無怨隙或糾紛，自當無偏袒任何一方之虞，故甲○○
    之上開證詞應屬真實。準此，倘如上訴人所述，被上訴人迄
    今仍未將系爭借款清償，則歐秀蕙理應會在甲○○詢問上開
    抵押權所擔保債權是否已清償完畢時告以詳情，斯時，甲○○本於其專業素養，自當不會收受歐秀蕙出具之債務清償證
    明書，而會告知歐秀蕙另行出具塗銷抵押權同意書，此舉即
    可達成被上訴人便於以系爭房地向銀行辦理貸款之目的，然
    歐秀蕙猶願出具上開債務清償證明書交與甲○○去辦理塗銷
    上開抵押權登記，而未為向甲○○表示要保留債權之意思，
    足見歐秀蕙當時亦認系爭借款確已清償完畢。是上訴人抗辯
    上開債務清償證明書之用意僅係單純要讓被上訴人能夠順利
    以塗銷上開抵押權登記後之系爭房地去辦理貸款云云，顯與
    常理有違，不足採信。
  (四)上訴人另抗辯因被上訴人尚欠系爭借款未還，被上訴人遂提
    供本票給乙○○、歐秀蕙作為擔保，爾後每3 個月更換本票
    1 次，並給付些微利息，均由被上訴人親自送至上訴人家中
    ，至94年4 月23日系爭本票到期為止，故系爭本票債權即為
    系爭借款。此外，系爭本票亦係由被上訴人所簽發云云。然
    查，本院依上訴人聲請將系爭本票送請法務部調查局鑑定是
    否為被上訴人所簽發，該局於96年4 月23日以調科貳字第09
    600166900 號鑑定通知書函覆略以：甲類字跡（指系爭本票
    上字跡）與乙類字跡（指被上訴人平日書寫之筆跡資料）有
    部分字跡之筆畫特徵相似，但是否為同一人之筆跡，難以認
    定等語，有該鑑定通知書1 件在卷可佐，參以該鑑定通知書
    後附之鑑定分析表所示，系爭本票上之字跡僅有2 處與被上
    訴人平日之筆跡相似，其餘則有17處與被上訴人之筆跡特徵
    不同，而上訴人對此復未能提出其他證據以供本院參酌，則
    難以認定系爭本票係由被上訴人所簽發。再者，由系爭本票
    形式觀之，該本票之發票人為陳蔚聰1 人，被上訴人並非共
    同發票人，且被上訴人亦未在系爭本票上背書，倘上訴人果
    真要以系爭本票作為系爭借款之擔保，則上訴人焉有可能疏
    未要求被上訴人在系爭本票上簽名負責。至於上訴人雖陳稱
    乙○○曾要求被上訴人在系爭本票上簽名，但被上訴人說系
    爭房地為其所有，要乙○○不用擔心云云。惟上訴人自陳系
    爭房地於93年6 月25日塗銷上開抵押權登記，伊即未再要求
    被上訴人在系爭房地上辦理其他抵押權登記等情，故系爭房
    地對上訴人而言，並無法作為系爭借款之擔保，上訴人對此
    自當知之甚詳，而系爭本票上既未有被上訴人之簽名，則單
    憑系爭本票所示，尚不足認定與系爭借款有何關聯性。
  (五)證人丁○○於本院審理中固證稱：差不多94年年初，渠到乙○○家裡拿藥，見到被上訴人與乙○○在談錢的事情，我還
    看到被上訴人手上拿著1 張票，不知道是本票還是支票，我
    沒有注意到發票人、金額，渠只有看到地址，渠有聽到被上
    訴人說「拜託、拜託」好像是被上訴人請求乙○○延期，乙○○說「你一直延期」，渠還看到被上訴人拿了一疊鈔票給
    乙○○，金額渠不清楚，後來渠出來拿藥後就走了，當時渠
    所見到的票據就是系爭本票等語（參見本院96年12月5 日準
    備程序筆錄）。然依丁○○之上開證詞，可知渠係在無意間
    見聞到被上訴人與乙○○之上述談話，則渠自無從知悉系爭
    本票之票據原因關係為何，故縱認上訴人所述系爭本票係由
    被上訴人親自交付予乙○○一節屬實，上開證詞亦無法逕行
    認定系爭本票係作為系爭借款之擔保。
  (六)上訴人復抗辯兩造在商談系爭借款之還款事宜時，當時尚有
    一名被上訴人之友人邱慈美在場，邱慈美曾勸被上訴人應將
    借款返還，倘如被上訴人所述其已於93年6 月間還款，其自
    不可能於94年7 月16日證人交屋當日再與上訴人商談系爭借
    款之還款事宜云云。經查，證人即為兩造辦理系爭買賣契約
    事宜之代書陳桂梅於原審到庭證稱略以：買賣當時，雙方沒
    有談到互相有欠款之事，及主張要抵銷價款。其後，渠通知
    買方（即上訴人）帶300,000 元之餘款到場，於94年7 月16
    日雙方有先去看屋，當時上訴人有提出1 張本票影本（即系
    爭本票）、241 地號、2008、2054建號抵押權設定影本，說
    希望用抵銷借款方式，被上訴人說他沒有向上訴人借款是被
    上訴人先生向上訴人借的，渠有聽到上訴人父母說是被上訴
    人的先生欠上訴人父母錢，後來渠先離開辦公室讓他們談等
    語（參見原審卷第30至32頁），依陳桂梅之上開證詞，可知
    被上訴人在當時即已否認系爭本票係其持之向乙○○、歐秀
    蕙借款或作為系爭借款擔保之用，且乙○○、歐秀蕙當場亦
    陳明系爭本票為被上訴人先生陳蔚聰所欠之款項。從而，縱
    認上訴人抗辯兩造於94年7 月16日曾私下商談還款事宜一節
    屬實，兩造亦係針對系爭本票債務協商，而不影響上述系爭
    借款已清償之事實認定。況系爭買賣契約上並未有被上訴人
    同意以系爭本票或系爭借款抵充部分買賣價款之記載，倘如
    上訴人所辯，被上訴人在其友人邱慈美勸說下，已承認系爭
    借款尚未償還，並同意上訴人以此抵充本件買賣尾款300,00
    0 元，則上訴人焉有可能未立即在系爭買賣契約上作註記，
    交由被上訴人簽字確認，或以其他書面方式留下紀錄。至於
    上訴人雖請求傳訊邱慈美出庭作證，然依卷內客觀證據資料
    所示，已足堪認定系爭借款清償完畢之事實，被上訴人復陳
    明其目前亦無法聯絡到邱慈美，上訴人雖抗辯被上訴人係故
    意隱瞞不提供邱慈美之年籍資料，以避免邱慈美出庭為不利
    於其之證述云云，惟此部分僅屬上訴人臆測之詞，並無其他
    證據可佐。依民事訴訟法第277 條前段規定，當事人對於有
    利於己之事實，應負舉證之責任，上訴人既未能陳報邱慈美
    之通訊地址，則本院自無從傳訊邱慈美到庭。從而，上訴人
    抗辯被上訴人於94年7 月16日曾承認系爭借款仍未清償，且
    同意以該借款債務與本件買賣尾款相互抵充云云，尚乏所據
    ，並非可採。
  (七)證人即上訴人之父親乙○○於原審雖證稱系爭本票是被上訴
    人本人自己於94年1 月23日送至伊家中換票，被上訴人丈夫
    並沒有來，是延續前揭93年5 月7 日以系爭房地設定抵押權
    借款300,000 元借款債務而換票的云云。然乙○○之上開證
    述，核與證人甲○○、陳桂梅之證述明顯不一，亦與歐秀蕙
    所出具之債務清償證明書記載之內容明顯不符。況乙○○為
    上訴人之父親，且與兩造所爭執之系爭借款是否已清償完畢
    一事具有利害關係，而乙○○於本院審理時復擔任上訴人之
    訴訟代理人，則乙○○所述難免有偏頗上訴人之虞，是乙○○於原審之上開證述尚難採為有利於上訴人之認定。
  (八)綜上所述，上訴人所提之證據既無法證明伊對被上訴人確有
    系爭借款債權存在，亦未能證明被上訴人有同意清償系爭本
    票債務，則上訴人對被上訴人即無300,000 元債權存在，上
    訴人自不得主張以300,000 元債權抵銷伊應給付給被上訴人
    之買賣尾款300,000 元。從而，被上訴人主張依買賣之法律
    關係，請求上訴人給付300,000 元，及自支付命令送達翌日
    （94年9 月22日）起至清償日止，按週年利率百分之5 計算
    之利息，為有理由，應予准許。原審為上訴人敗訴之判決，
    並無不合，上訴意旨指摘原判決不當，求予廢棄改判，為無
    理由，應予駁回。
四、本案事證已臻明確，兩造其餘主張陳述及所提之證據，經審
    酌均與本院前揭判斷無影響，毋庸一一論述，附此敘明。
五、據上論結，本件上訴為無理由，依民事訴訟法第436 條之1
    第3 項、第449 條第1 項、第78條，判決如主文。
中    華    民    國    97    年    3     月    11    日
                  民事第一庭審判長法  官  郭琇玲
                                  法  官  陳雪玉
                                  法  官  林哲賢
上為正本係照原本作成。
本判決不得上訴。
中    華    民    國    97    年    3     月    11    日
                                  書記官  羅美英


司法院資訊處製作；財團法人民間司法改革基金會備份。
